臺北高等行政法院判決　　　　　　　　　　　　　九十二年度訴更一字第一三八號
　　　　　　　　　　　　　　　.
　　原　　　告　泰威科技股份有限公司
　　代　表　人　甲○○ 董事.
　　訴訟代理人　徐廷榕（會計師）
　　被　　　告　財政部臺北市國稅局
　　代　表　人　張盛和（局長）
　　訴訟代理人　乙○○
　　　　　　　　丙○○
右當事人間因營業稅事件，原告不服財政部中華民國九十年八月二十二日台財訴字第
０九０一三五五０二一號訴願決定，提起行政訴訟。本院判決後，經最高行政法院廢
棄發回，本院判決如左︰
    主  文
原告之訴駁回。
訴訟費用及發回前訴訟費用均由原告負擔。
    事  實
一、事實概要︰
    原告於民國（下同）八十九年一月間銷售貨物，銷售額計新台幣（下同）四一、
    五七一、四二九元（未含稅），營業稅額二、０七八、五七一元，已依法開立字
    軌號碼：ＹＺ00000000號三聯式統一發票，惟逾規定期限三十日未申報
    銷售額或統一發票明細表，亦未按應納稅額繳納營業稅，違反營業稅法第三十五
    條規定，案經臺北市稅捐稽徵處（下稱原處分機關）所屬信義分處依據財政部財
    稅資料中心八十九年六月十五日列出之八十九年一至二月份「營業人進銷項憑證
    交查異常查核清單」查獲，經原處分機關審理違章成立，除核定補徵營業稅二、
    ０七八、五七一元（原告已於八十九年八月二十八日自行補繳稅額）外，並依行
    為時（下同）營業稅法第五十一條第二款規定，按其所漏營業稅額二、０七八、
    五七一元處二倍罰鍰計四、一五七、一００元（計至百元止）。原告不服，申經
    復查未獲變更，提起訴願經遭駁回，遂就罰鍰部分提起行政訴訟，經本院於九十
    一年七月三十日以九十年度訴字第五九七一號判決：「訴願決定及原處分關於罰
    鍰部分撤銷、訴訟費用由被告負擔」。被告不服，提起上訴，經最高行政法院廢
    棄原判決，由本院更為裁判。
二、兩造聲明：
  (一)原告聲明：
    1.訴願決定及原處分關於罰鍰部分均撤銷。
    2.訴訟費用由被告負擔。
  (二)原處分機關聲明：
    1.駁回原告之訴。
    2.訴訟費用由原告負擔。
三、兩造之爭點：原告之分公司有累積營業稅留抵稅額，原告未依限申報營業稅受處
                罰時，應否先扣抵分公司累積營業稅留抵稅額？
  (一)原告主張之理由：
    1.原告設籍於台北市○○○路○段五０八號二四樓，並於新竹科學工業園區設有
      分公司。原告於八十九年一月五日開立三聯式銷售佣金之發票，其銷售額四一
      、五七一、四二九元，營業稅二、０七八、五七一元，原處分機關逕依營業稅
      法第三十五條第一項與同法施行細則第五十二條相關規定核定本稅二、０七八
      、五七一元，原處分機關於核定稅額前未能查明原告科學園區分公司截至八十
      八年十二月底尚有累積營業稅留抵稅額一、三六七、三三四元可供扣抵，依規
      定此核定稅額應為七一一、二三七元。原處分機關竟以原告非申請由總機構合
      併申報銷售額及應納或溢付營業稅額單位及乃屬不同之營業稅納稅主體為由，
      遽以核定，顯失偏頗，有違租稅公平原則。依稅捐稽徵法第二十九條規定，納
      稅義務人應退之稅捐，稅捐稽徵機關應先抵繳其積欠，並於扣抵後，應即通知
      該納稅義務人，對於納稅義務人應補之稅捐，原處分機關竟不予扣抵，遽以發
      單補稅，顯失公平。
    2.依稅捐稽徵法施行細則第八條規定，應退之稅捐抵繳其積欠，但應補之稅捐，
      似應從原告之留抵稅額先行扣減，且本案屬同一稅目。又依財政收支劃分法規
      定，營業稅自八十八年七月一日起改國稅，同屬國稅應可互抵。依財政部七十
      九年十二月七日台財稅第七九０四一０七五０號函及八十五年二月七日台財稅
      第八五一八九四二五一號函規定，應扣減營業人自違章行為發生日起至查獲日
      止經稽徵機關核定之各期累積留抵稅額之最低金額為漏稅額。又依財政部八十
      九年十月十九日台財稅第０八九０四五七二五四號函釋，依營業稅法第三十五
      條第一項規定，營業人不論有無銷售額，應按期填具申報書檢附退抵稅款及其
      他有關文件，向主管稽徵機關申報銷售額、應納或溢付營業稅額。營業人之進
      項稅額准予扣抵或退還，應以已申報者為前提，準此原告累積留抵稅額一、三
      六七、三三四元，應屬符合已申報，並應准其扣抵銷項稅額方屬合於租稅公平
      負擔之原則。
    3.依財政部九十年十一月二十二日台財稅字第０九００四五五二四六號函釋同意
      以累積營業稅留抵稅額扣抵印花稅本稅及罰鍰金額之精神而言，原告自應有所
      適用。原告亦可適用民法抵銷之規定。
    4.最高行政法院引用行為時營業稅法第二十八條及第三十八條第一項規定，該法
      條僅係規定營利事業之稅籍登記及申報繳納而已，但最高行政法院且認為應受
      上開法條之規範，須申請財政部核准後，始得合併申報銷售額、應納或溢付稅
      額。另最高行政法院認為營業人之總機構與其他固定營業場所係屬不同獨立之
      營業稅納稅主體，似有所誤解，因所營事業與負責人完全相同，實質上是同一
      納稅主體，以同一納稅主體主張扣抵分公司之累積留抵稅額，應屬天經地義，
      而合乎公平正義，最高行政法院廢棄原判決，似有祇注重程序，而忽略實體之
      嫌。
    5.依行政程序法第一條規定：為使行政行為遵循公正、公開與民主之程序，確保
      依法行政之原則，以保障人民權益，提高行政效能，增進人民對行政之信賴。
      同法第四條規定：行政行為應受法律及一般法律原則之拘束。又同法第九條規
      定：行政機關就該管行政程序，應於當事人有利及不利之情形，一律注意。最
      高行政法似僅核採其不利之情況，對其有利之部分，似未一律注意，且系爭之
      點亦在罰鍰部分而已。
    6.又依財政部九十年十一月二十二日台財稅字笫０九００四五五二四六號函釋同
      意以累積營業稅留抵稅額扣抵印花稅本稅及罰鍰金額之精神而言，其委任公司
      自應有所適用，方為適法，其稅捐稽徵法第二十九條及同法施行細則第八條亦
      訂有明文。營業稅法第二十八條及第三十八條第一項規定，以目前之時空環境
      ，似已不能符合時代之需求，政府主管機關似應修改不合時宜之法令，讓人民
      有所遵循。原告於八十八年底至八十九年初，由於掃描器業者，受大環境之影
      響，價格導致惡性競爭，致形成價格崩盤，導致廠房被拍賣，而無法繼續經營
      ，似以形成解散或註銷之狀態，甚且該分支機構亦於九十年二月解散註銷登記
      ，似有行為時營業稅法施行細則第四十條之規定之準用。
  (二)被告主張之理由：
    1.按行為時營業稅法第三十五條第一項規定：「營業人除本法另有規定外，不論
      有無銷售額，應以每二月為一期，於次期開始十五日內，填具規定格式之申報
      書，檢附退抵稅款及其他有關文件，向主管稽徵機關申報銷售額、應納或溢付
      營業稅額。其有應納稅額者，應先向公庫繳納後，檢同繳納收據一併申報。」
      同法第三十八條第一項規定：「營業人之總機構及其他固定營業場所，設於中
      華民國境內各地區者，應分別向主管稽徵機關申報銷售額、應納或溢付營業稅
      額。」同法第四十三條第一項第一款規定：「營業人有左列情形之一者，主管
      稽徵機關得依照查得之資料，核定其銷售額及應納稅額並補徵之：一、逾規定
      申報限期三十日，尚未申報銷售額者。」同法第五十一條第二款規定：「納稅
      義務人，有左列情形之一者，除追繳稅款外，按所漏稅額處一倍至十倍罰鍰，
      並得停止其營業：二、逾規定期限三十日未申報銷售額或統一發票明細表，亦
      未按應納稅額繳納營業稅者。」營業稅法施行細則第五十二條第二項第一款規
      定「本法第五十一條第一款至第六款之漏稅額，依左列規定認定之：一、第一
      款至第四款及第六款，以經主管稽徵機關依查得之資料，核定應補徵之應納稅
      額為漏稅額。」。財政部八十九年十月十九日台財稅第０八九０四五七二五四
      號函釋規定：「說明：二．．．上開漏稅額之計算參酌本部七十九年十二月七
      日台財稅第七九０四一０七五０號函及八十五年二月七日台財稅第八五一八九
      四二五一號函規定，應扣減營業人自違章行為發生日起至查獲日（調查基準日
      ）止經稽徵機關核定之各期累積留抵稅額之最低金額為漏稅額。．．．」
    2.卷查原告之違章事實，有財政部財稅資料中心八十九年六月十五日列印產出之
      「營業人進銷項憑證交查異常查核清單」、原處分機關所屬信義分處八十九年
      七月七日北市稽信義創字第八九九０五０四０號調查函及原告八十九年八月二
      十五日所書立之聲明書等附案可稽，其違章事證明確，洵堪認定。
    3.原告主張該公司科學園區分公司截至八十八年十二月底止尚有累積留抵稅額一
      、三六七、三三四元，依規定應先予扣抵，則核定稅額應為七一一、二三七元
      乙節，惟查該公司並非依營業稅法第三十八條第二項規定申請由總機構合併申
      報銷售額及應納或溢付營業稅額之營業人（有稅籍查詢表附卷可稽），依首揭
      營業稅法第三十八條第一項規定，原告與其分公司乃屬不同之營業稅納稅主體
      ，原告分公司之營業稅累積留抵稅額，並非原告所有，是以原告漏稅額之計算
      ，並無財政部八十九年十月十九日台財稅第０八九０四五七二五四號函之適用
      ，原告所訴應不足採。從而，原處分機關所屬信義分處原核定應補徵稅額及罰
      鍰處分揆諸首揭法條規定，並無違誤。
    4.按「營業人之總機構及其他固定營業場所，應於開始營業前，分別向主管稽徵
      機關申請營業登記。」、「營業人除本法另有規定外，不論有無銷售額，應以
      每二月為一期，於次期開始十五日內，填具規定格式之申報書，檢附退抵稅款
      及其他有關文件，向主管稽徵機關申報銷售額、應納或溢付營業稅額。其有應
      納稅額者，應先向公庫繳納後，檢同繳納收據一併申報。」、「營業人之總機
      構及其他固定營業場所，設於中華民國境內各地區者，應分別向主管稽徵機關
      申報銷售額、應納或溢付營業稅額。依第四章第一節規定計算稅額之營業人，
      得向財政部申請核准，就總機構及所有其他固定營業場所銷售之貨物或勞務，
      由總機構合併所在地主管稽徵機關申報銷售額、應納或溢付營業稅額。」、「
      營業人有左列情形之一者，主管稽徵機關得依照查得之資料，核定其銷售額及
      應納稅額並補徵之：一、逾規定申報限期三十日，尚未申報銷售額者。」、「
      納稅義務人，有左列情形之一者，除追繳稅款外，按所漏稅額處一倍至十倍罰
      鍰，並得停止其營業：二、逾規定期限三十日未申報銷售額或統一發票明細表
      ，亦未按應納稅額繳納營業稅者。」、「本法第五十一條第一款至第六款之漏
      稅額，依左列規定認定之：一、第一款至第四款及第六款，以經主管稽徵機關
      依查得之資料，核定應補徵之應納稅額為漏稅額。」分別為行為時營業稅法第
      二十八條前段、第三十五條第一項、第三十八條、第四十三條第一項第一款、
      第五十一條第二款、同法施行細則第五十二條第二項第一款規定。另依「‧‧
      ‧說明‧‧‧三、涉及營業稅部分，依據營業稅法第二十八條及第三十八條第
      一項規定，營業人之總機構及其他固定營業場所，應分別向所在地主管稽徵機
      關申請營業登記，並按期申報銷售額、應納或溢付營業稅額。故總機構與其分
      支機構如有涉及違章情事，應以其實際發生違章行為之總機構或分支機構為違
      章主體，由各該主管稽徵機關辦理。‧‧‧」、「說明：二‧‧‧：上開漏稅
      額之計算，參酌本部七十九年十二月七日台財稅第七九０四一０七五０號函及
      八十五年二月七日台財稅第八五一八九四二五一號函規定，應扣減營業人自違
      章行為發生日起至查獲（調查基準日）止經稽徵機關核定之各期累積留抵稅額
      之最低金額為漏稅額。‧‧‧」、「一、經本部核准由總機構合併申報銷售額
      、應納或溢付稅額之營業人，其分支機構如有涉及營業稅法第五十一條逃漏稅
      之違章情事，應由總機構所在地主管稽徵機關對該總機構予以補稅裁罰；至總
      、分支機構應分別申報銷售額、應納或溢付稅額之營業人，其分支機構如有涉
      及違章情事，仍應依本部八十五年八月二日台財稅第八五一九一二八九四號函
      規定辦理。‧‧‧」分別為財政部八十五年八月二日台財稅第八五一九一二八
      九四號函釋、八十九年十月十九日台財稅第八九０四五七二五四號函釋、九十
      年十月九日台財稅字第０九００四五六二００號令在案。
    5.本件爭點在於原告之分公司尚有累積留抵稅額，其總公司未依限申報營業稅構
      成違章，其處罰之漏稅額計算應否扣抵分公司之累積留抵稅額。按行為時營業
      稅法第二十八條及第三十八條第一項規定指明，營業人之總機構及其他固定營
      業場所，應於開始營業前，分別向主管稽徵機關申請營業登記及分別向主管稽
      徵機關申報銷售額、應納或溢付營業稅額，故營業人之總機構與其他固定營業
      場所係屬不同獨立之營業稅納稅主體。又同法第三十八條規定，營業人之總機
      構及其他固定營業場所，其營業稅之報繳以分別申報為原則，惟可依同條第二
      項規定經向財政部申請核准後由總機構合併報繳。另營業人如申請採用合併總
      繳，則其分支機構可於每期申報時，與總機構及其他固定營業場所合併計算應
      納或溢付稅額，自無由產生分支機構之溢付稅額。本件原告並未依同法第三十
      八條第二項規定申請由總機構與分支機構合併申報銷售額及應納或溢付營業稅
      額，故依上開法條及財政部函釋規定意旨，原告與其分公司係屬不同之營業稅
      納稅主體，原告新竹分公司縱如原告所稱尚有累積留抵稅額，惟因既屬不同營
      業稅納稅主體所有，故於原告因違反行為時營業稅法有關規定構成違章，在計
      算漏稅額時，自無財政部八十九年十月十九日台財稅第０八九０四五七二五四
      號函釋得予扣除其分公司最低累積留抵稅額之適用。是原告訴稱本件應扣除分
      公司之累積留抵稅額乙節，應與營業稅法第二十八條及第三十八條規定意旨有
      違，於法顯有未合，原告所訴，顯係誤解法令。原罰鍰處分，揆諸前揭法條及
      財政部函釋規定，並無不合。末查營業稅改為國稅，係因應財政收支劃分法於
      八十八年一月十三日修正。該法之修訂參諸其立法理由，係為配合地方制度法
      草案相關規劃，修正全國財政收支系統及簡化稅課劃分層級，俾利稅收之統籌
      分配事權及國家各級政府財政收支之掌握。又營業稅法施行細則第四十條規定
      亦僅限於營業人其所有其他固定營業場所於辦理「註銷登記」時，該固定營業
      場所溢付之營業稅，始有得由總機構留抵其應納稅額之適用。惟此與本案原告
      漏稅額之計算，應否扣除其分公司之累積留抵稅額係屬二事，併予陳明。
    理  由
一、按營業稅法第三十五條第一項規定：「營業人除本法另有規定外，不論有無銷售
    額，應以每二月為一期，於次期開始十五日內，填具規定格式之申報書，檢附退
    抵稅款及其他有關文件，向主管稽徵機關申報銷售額、應納或溢付營業稅額。其
    有應納稅額者，應先向公庫繳納後，檢同繳納收據一併申報。」同法第三十八條
    第一項規定：「營業人之總機構及其他固定營業場所，設於中華民國境內各地區
    者，應分別向主管稽徵機關申報銷售額、應納或溢付營業稅額。」同法第四十三
    條第一項第一款規定：「營業人有左列情形之一者，主管稽徵機關得依照查得之
    資料，核定其銷售額及應納稅額並補徵之：一、逾規定申報限期三十日，尚未申
    報銷售額者。」同法第五十一條第二款規定：「納稅義務人，有左列情形之一者
    ，除追繳稅款外，按所漏稅額處一倍至十倍罰鍰，並得停止其營業：二、逾規定
    期限三十日未申報銷售額或統一發票明細表，亦未按應納稅額繳納營業稅者。」
    營業稅法施行細則第五十二條第二項第一款規定「本法第五十一條第一款至第六
    款之漏稅額，依左列規定認定之：一、第一款至第四款及第六款，以經主管稽徵
    機關依查得之資料，核定應補徵之應納稅額為漏稅額。」
二、本件原告於八十九年一月間銷售貨物額計四一、五七一、四二九元（未含稅），
    營業稅額二、０七八、五七一元，已依法開立字軌號碼：ＹＺ00000000
    號三聯式統一發票，惟逾規定期限三十日未申報銷售額或統一發票明細表，亦未
    按應納稅額繳納營業稅之事實，有財政部財稅資料中心八十九年六月十五日列出
    之八十九年一至二月份營業人進銷項憑證交查異常查核清單附原處分卷為證，並
    為原告所不爭執。原處分以原告違反營業稅法第三十五條規定，除核定補徵營業
    稅二、０七八、五七一元（原告已於八十九年八月二十八日自行補繳稅額）外，
    並依營業稅法第五十一條第二款規定，按其所漏營業稅額二、０七八、五七一元
    處二倍罰鍰計四、一五七、一００元（計至百元止），揆諸首揭規定，核無不合
    。
三、原告雖為如事實欄所載之主張，惟：
(一)、依營業稅法第二十八條及第三十八條第一項規定，營業人之總機構及其他固定
      營業場所，應於開始營業前，分別向主管稽徵機關申請營業登記及分別向主管
      稽徵機關申報銷售額、應納或溢付營業稅額。故營業人之總機構與其他固定營
      業場所係屬不同獨立之營業稅納稅主體。據此，營業人之總機構及其他固定營
      業場所，其營業稅之報繳以分別申報為原則。而同法第三十八條第二項規定，
      營業人就其總機構及其所屬其他固定營業場所銷售之貨物或勞務，須申經財政
      部核准後，始得合併申報銷售額、應納或溢付稅額。本件原告於言詞辯論時自
      承並未依營業稅法第三十八條第二項規定申請合併申報。其與所屬新竹科學園
      區分公司屬各別之營業稅納稅主體，既未經財政部核准由原告合併申報銷售額
      、應納或溢付營業稅額，於原告因違反營業稅法有關規定構成違章，在計算漏
      稅額時，並不得扣除該分公司之累積留抵稅額，即無財政部八十九年十月十九
      日台財稅第０八九０四五七二五四號函釋之適用。至營業稅法第三十八條規定
      是否合於時宜，事屬立法政策上之問題，與原處分是否合法無關。
(二)、財政部九十年十一月二十二日台財稅字第０九００四五五二四六號函釋係同意
      核實退還相當於申請擔保滯欠印花本稅及罰鍰之金額，並留作滯欠稅捐及罰鍰
      之擔保（見原審卷第四九頁），與本件原告之分公司有累積營業稅留抵稅額，
      於原告未依限申報營業稅受處罰時，應否先扣抵分公司累積營業稅留抵稅額不
      同，原告引該函釋主張該函以累積營業稅留抵稅額扣抵印花稅本稅及罰鍰金額
      之精神言，原告應有所適用云云，並不足採。
(三)、營業稅法施行細則第四十條之規定，僅限於營業人之其他固定營業場所於辦理
      「註銷登記」時，該固定營業場所溢付之營業稅，始有得由總機構留抵其應納
      稅額之適用，原告分公司既於九十一年二月始於註銷登記，應無上開規定之適
      用。則其與本件漏稅額之計算，應否扣除其分公司之累積留抵稅額係屬二事，
      原告主張準用該項規定云云，並不足取。
(四)、本件係原告之分公司有累積營業稅留抵稅額，於原告未依限申報營業稅受處罰
      時，應否先扣抵分公司累積營業稅留抵稅額問題，並非稅捐債務可否及如何抵
      繳、抵銷之問題，原告所主張稅捐稽徵法施行細則第八條、民法關於抵銷之規
      定及營業稅改為國稅各節，並不能為有利於原告之認定。
四、從而，原處分並無違法，訴願決定予以維持，亦無不合。原告訴請撤銷，為無理
    由，應予駁回。
五、據上論結，本件原告之訴為無理由，爰依行政訴訟法第九十八條第三項前段，判
    決如主文。
中    華    民    國    九十三      年      六        月      八        日
                                  臺北高等行政法院  第二庭
                                            審判長  法  官　姜素娥
      　　　　　　　　　　　　　　　　　　　　      法　官　陳國成
      　　　　　　　　　　　　　　　　　　　　      法　官　吳東都
右為正本係照原本作成。
如不服本判決，應於送達後二十日內，向本院提出上訴狀並表明上訴理由，如於本判
決宣示後送達前提起上訴者，應於判決送達後二十日內補提上訴理由書（須按他造人
數附繕本）。
中　　　華　　　民　　　國　　九十三　　年　　　六　　　月　　　八　　　日
                                                    書記官  李金釵
